【裁判字號】    99,訴,996
【裁判日期】    990803
【裁判案由】    誣告
【裁判全文】
臺灣臺中地方法院刑事判決               99年度訴字第996號
公  訴  人  臺灣臺中地方法院檢察署檢察官
被      告  丙○○
            甲○○
共      同
選任辯護人  林道啟律師
上列被告等因誣告案件，經檢察官提起公訴（99年度偵字第6611
號），本院判決如下：
    主    文
丙○○、甲○○共同意圖他人受刑事處分，向該管公務員誣告，
各處有期徒刑伍月。
    事    實
一、丙○○與甲○○為夫妻，共同經營健群國際旅行社有限公司
    （下稱健群公司），並由甲○○擔任負責人，其等2 人與戊○○、庚○○夫妻自民國95年3 月間起，共同以「臻善渼互
    助聯誼會合會」之名義，對外招攬不特定大眾參加合會，就
    所招募之每月標金新臺幣（下同）1,400 元之合會，約定由
    丙○○擔任會首，由甲○○經營之健群國際旅行社有限公司
    （下稱「健群旅行社」）及戊○○經營之二分之一創意行銷
    企管有限公司（下稱「二分之一公司」）擔任會首之連帶保
    證人，其後並共同於95年9 月間投資設立臻渼資產管理股份
    有限公司（下稱「臻渼公司」），繼續以上開互助會名義招
    攬合會，亦就所招募之每月標金3 千元之合會，約定由丙○○擔任會首，及改由上開臻渼公司擔任會首之連帶保證人，
    嗣因上開「臻善渼互助聯誼會合會」於96年3 、4 月間發生
    倒會情事，經會員鄧予風等36人於96年5 月8 日具狀向臺灣
    臺中地方法院檢察署檢察官提出丙○○、甲○○、戊○○、
    庚○○等人涉嫌詐欺之告訴後（其等被訴違反銀行法案件，
    業經臺灣高等法院臺中分院以99年度金上訴字第280 號判決
    無罪在案），丙○○、甲○○為脫免自身刑責，竟共同意圖
    使人受刑事處分，基於誣告之犯意聯絡，旋於96年9 月21日
    ，向同署檢察官遞狀告訴戊○○、庚○○涉有偽造文書罪嫌
    ，告訴內容略以：「告訴人夫妻（按指丙○○、甲○○）原
    於臺中市經營健群國際旅行社，以招攬民眾組團出國旅遊為
    業務。被告二人（按指戊○○、庚○○）亦為夫妻關係，共
    同於桃園市經營二分之一創意行銷企管有限公司... 」、「
    而被告夫妻則在桃園、臺北地區招攬組織合會，惟竟冒用告
    訴人丙○○之名義為會首，並盜刻告訴人丙○○之印章蓋用
    在其合會書上，此外又擅自以『健群國際旅行社』、『負責
    人甲○○』之名義為連帶保證人，並盜刻『健群國際旅行社
    』『甲○○』之印章蓋用在其合會書上，總計籌組二十餘合
    會。」等語，而誣告戊○○、庚○○。嗣該偽造文書案件經
    檢察官於98年4 月17日以96年度偵字第22721 號為不起訴處
    分確定後，始偵悉上情。
二、案經庚○○訴由臺灣臺中地方法院檢察署檢察官偵查起訴。
    事  實
甲、程序方面：
    按被告以外之人（包括證人、鑑定人、告訴人、被害人及共
    同被告等）於審判外之陳述雖不符刑事訴訟法第159 條之1
    至之4 等4 條之規定，而經當事人於審判程序同意作為證據
    ，法院審酌該言詞陳述或書面陳述作成時之情況，認為適當
    者，亦得為證據；當事人、代理人或辯護人於法院調查證據
    時，知有刑事訴訟法第159 條第1 項不得為證據之情形，而
    未於言詞辯論終結前聲明異議者，視為有前項之同意，同法
    第159 條之5 定有明文。立法意旨在於傳聞證據未經當事人
    之反對詰問予以核實，原則上先予排除。惟若當事人已放棄
    反對詰問權，於審判程序中表明同意該等傳聞證據可作為證
    據；或於言詞辯論終結前未聲明異議，基於尊重當事人對傳
    聞證據之處分權，及證據資料愈豐富，愈有助於真實發見之
    理念，且強化言詞辯論主義，使訴訟程序得以順暢進行，上
    開傳聞證據亦均具有證據能力。本案被告丙○○、甲○○、
    共同選任辯護人及公訴人於本院審理程序時就本院引用之下
    列證據，均未加爭執，且本院審酌證據作成之形式，均無瑕
    疵、與待證事實具有關聯性等情況，認為適當，且無不法取
    得之情形，應認得為證據。揆諸前開說明，就本案所引用之
    各項證據均得採為本案證據，合先敘明。
乙、實體方面：
一、訊據被告丙○○、甲○○固不否認有於96年9 月21日具狀向
    臺灣臺中地方法院檢察署檢察官提出告訴，指訴戊○○、庚○○共同涉犯偽造文書罪嫌之事實，惟矢口否認有何誣告犯
    行，被告丙○○辯稱：其只答應擔任在臺中地區所招攬之二
    組合會之會首，並未答應擔任全部合會之會首，戊○○、庚○○在臺北、桃園招攬的合會也以其為會首，有盜刻印章及
    偽造私文書的問題云云。被告甲○○辯稱：其僅在臺中地區
    招攬2 組合會，在臺北、桃園地區所招攬之合會均非其與丙○○所為，丙○○並未擔任前揭合會之會首，其未曾答應以
    健群旅行社擔任履約保證之連帶保證人云云。經查：
（一）被告丙○○、甲○○前確曾於96年9 月21日向臺灣臺中地
      方法院檢察署檢察官告訴被害人戊○○、庚○○涉嫌偽造
      文書案件，業經該署檢察官以96年度偵字第22721 號為不
      起訴處分，嗣經臺灣高等法院臺中分院檢察署以98年度上
      聲議字第1073號處分書駁回再議之聲請確定乙節，固為被
      告2 人所是認，經本院核閱上開96年度偵字第22721 號全
      案卷證無訛，並有上開不起訴處分書、處分書各1 份附卷
      可稽，堪認屬實。惟查，依上開偵查卷證及偵查結果，可
      見前開案件乃以查無確切證據足認該案被告即本案被害人
      戊○○、庚○○確應負偽造文書罪責為由，認其等其罪嫌
      不足，而為戊○○、庚○○均不起訴之處分，則本案仍須
      調查者厥為：被告丙○○、甲○○先前告訴被害人戊○○
      、庚○○共同偽造文書案件時，所申告之事實是否完全出
      於捏造，及其等是否出於誤會或懷疑而為申告，以此判斷
      被告即該案告訴人丙○○、甲○○主觀上是否確有誣告之
      故意，而尚非可徒據該案被告即本案被害人戊○○、庚○○不負前揭偽造文書罪責，即謂被告於該件偽造文書案中
      所為指述，乃全然無因或確係故意虛構，當然涉犯前揭誣
      告罪嫌。
（二）查被告丙○○、甲○○與被害人戊○○、庚○○於95年3
      月間協商成立臻善渼互助聯誼會合會，由戊○○、庚○○
      負責互助會之合會招攬事宜，約定由丙○○擔任會首，並
      與甲○○一同負責辦理上開合會會員之旅遊業務，所招攬
      的合會由甲○○經營之健群旅行社與戊○○經營之二分之
      一公司擔任履約保證人，其後，其等並於95年9 月間與案
      外人吳世雄共同設立臻渼公司，董事長本由丙○○擔任及
      監察人本由戊○○擔任，其後於95年9 月25日經董事會決
      議改由戊○○擔任臻渼公司董事長，被告丙○○則改擔任
      監察人，而以前述方式為基礎，分工推展、運作臻善渼互
      助聯誼會合會之事實，業經證人即被害人戊○○於本院審
      理中具結證述綦詳，核與其前於偵查中及於本院另案違反
      銀行法案件審理中具結所為之證述相符，並經證人吳世雄
      於本院另案違反銀行法案件審理中具結證稱：在伊尚未參
      與之前，臻渼公司就已經有做「臻善渼互助聯誼會合會」
      ，伊是於95年6 月中旬才接觸，一直到伊離開公司即96年
      3 月後，公司有從事合會1 、2 個月，而臻善渼互助聯誼
      會合會之負責人是戊○○，尚有履約保證人之前好像是二
      分之一公司及健群旅行社，之後再改為臻渼公司，伊及丙○○、甲○○、戊○○、庚○○都知情；互助會負責人是
      戊○○，會首是丙○○，庚○○、甲○○有無招攬合會伊
      不清楚；臻渼公司於籌備當時有開會討論出資，伊有在場
      ，丙○○、甲○○、戊○○、庚○○也有在場，是在健群
      旅行社那邊討論的，伊在健群旅行社有看到互助會的空白
      簿子，當時會首是寫丙○○，裡面履約保證人有無蓋用健
      群旅行社印章伊沒有印象，健群旅行社是由丙○○、甲○○開設的，丙○○、甲○○有在該旅行社進出，並且有看
      到前開空白之互助會簿子等語明確（見本院98年度金訴字
      第7 號審理卷一第371 至374 頁所附98年7 月24日審判筆
      錄），復有財團法人金融聯合徵信中心查詢結果2 份（分
      別為健群旅行社、二分之一公司及臻渼公司之公司董監事
      及經理人名單）、公司登記資料查詢結果2 份（分別為二
      分之一公司、健群旅行社及臻渼公司之公司登記公示資料
      ）（以上證據均見98年度他字第5811號卷第172 至177 頁
      ），及臻渼公司變更登記表、股東臨時會議事錄、董事會
      議事錄、董事會簽到簿各1 份（見本院98年度金訴字第7
      號審理卷一第214 至218 反面），被告丙○○、甲○○亦
      不否認其等有與戊○○、庚○○共組臻善渼互助聯誼會合
      會及成立臻渼公司之事實，顯見被告丙○○、甲○○對於
      渠等參與投資之臻善渼互助聯誼會合會之其後設立之臻渼
      公司，主要業務係對外招攬會員參與合會乙節，應有認識
      ，合先認定。
（三）證人戊○○於本院另案98年度金訴字第7 號違反銀行法案
      件審理時具結證稱：卷附合會書內之連帶保證人健群旅行
      社及法定代理人甲○○大小章是甲○○及丙○○授權給桃
      園那邊去代刻的，丙○○當然同意擔任非其親友參與之合
      會會首，於協商當時是由伊跟甲○○之公司（即二分之一
      公司及健群旅行社）擔任履約保證人，所以才由丙○○擔
      任會首；臻善渼互助聯誼會合會之存摺是放在會計那邊，
      印章由伊保管，因為丙○○、甲○○比較不常進出公司，
      故授權伊保管該印章等語在卷（見本院98年度金訴字第7
      號審理卷二第9 至10頁所附98年8 月21日審判筆錄），核
      與證人李紫誼於96年11月16日檢察官偵查96年度偵字第22
      721 號案件訊問時，及於99年1 月12日檢察官偵查本案訊
      問時到庭具結所為之陳述相符。觀諸證人李紫誼係證稱：
      伊於95年農曆年後之2 月開始任職戊○○經營之維琳保險
      經紀公司，於同年5 、6 月離職，伊擔任保險行政助理，
      負責處理業務交件之要保書、理賠事項及戊○○交代之事
      務，當時戊○○與甲○○合作做互助會，戊○○在公司打
      電話跟甲○○說合會書要蓋章，指的是健群旅行社的章，
      戊○○問她說那個章是要寄上來給他，甲○○的意思說那
      個章沒有辦法寄上來，他們要用，戊○○有問甲○○章要
      怎麼刻，內容是什麼，戊○○叫她跟伊講，他就當場把電
      話接給伊，甲○○叫伊去刻她及健群旅行社的印章；甲○○當時應該在臺中，伊知道甲○○這個人，因為戊○○常
      跟她聯絡，甲○○來過公司一次，長什麼樣伊忘記了，因
      為戊○○打電話時伊在場，而且伊之前應該有跟甲○○講
      過幾次電話，伊不確定是否是甲○○，可是聲音像；伊不
      是當天就是隔天去公司附近刻印章，刻完後就交給戊○○
      ，戊○○有拿刻好的印章蓋合會書，後來就給另外1 個小
      姐處理：有一次那小姐不在，戊○○拿1 份合會書或合約
      書請伊幫他傳真，戊○○說要傳真給甲○○，就給伊1 支
      傳真電話叫伊傳過去；伊當時傳真的是如卷附合會書這樣
      格式的文件，內容伊不清楚，合會書上的健群旅行社、甲○○大小章應該就是伊代刻，伊不知道張傅旭跟臻善渼互
      助聯誼會合會之大小章是誰去刻的等語（見96年度偵字第
      22721 號第40至43頁、98年度他字第5811號卷第78至86頁
      ），可知證人戊○○所稱：被告甲○○於95年3 、4 月間
      業已授權由其代刻健群旅行社之公司章及甲○○之負責人
      私章，供其蓋用在臻善渼互助聯誼會合會招攬之合會書上
      ，由健群旅行社與二分之一公司擔任履約保證之連帶保證
      人乙節，堪予認定，益徵告訴人庚○○就此部分之指訴，
      並非子虛，尚值採信。
（四）此外，觀諸證人吳世雄上揭證述亦稱：伊在國際旅行社有
      看到互助會的空白簿子，當時會首是丙○○，裡面履約保
      證人有無蓋用健群國際旅行社印章伊沒有印象，健群國際
      旅行社是由丙○○、甲○○開設的，丙○○、甲○○有在
      該旅行社進出，並且有看到前開空白之互助會簿子等語（
      見本院98年度金訴字第7 號審理卷一第371 至374 頁所附
      98年7 月24日審判筆錄），佐以證人李婉真於該案第一審
      法院審理中具結證稱：伊在臻渼公司成立沒多久就進入該
      公司任職會計，是於96年4 月離職，合會書是伊製作的，
      丙○○是會首，甲○○偶而會到公司，他們會開股東會議
      ，股東會之成員有丙○○、甲○○、戊○○、吳世雄，庚○○大部分在桃園，伊不確定庚○○有無參加股東會；丙○○知道他是會首，而且會員參加時，都有互助會之會簿
      給會員，一定電腦列印2 份，副本會給丙○○，就是甲○○到公司時，伊交給甲○○招攬的備份，該備份中並沒有
      載冥其他臺北、桃園地區互助會簿副本，而其他人招攬的
      除本人收執外，其餘都放在公司；互助會簿由印刷廠印製
      ，空白地方由伊等以電腦輸入後列印出來，伊在職時，履
      約保證人已經改為臻渼公司，但是伊有看到舊的互助會簿
      ，裡面寫的履約保證人是健群旅行社，是何人印的伊不知
      道；伊任職會計之後，臻渼公司招攬的合會總共就10幾組
      ，包括臺北、桃園、臺中，臺中地區約有2 、3 組，臺中
      地區大部分都是丙○○、甲○○之親友，臻渼公司之大小
      章是戊○○保管，伊保管存摺；伊製作之臻渼公司報表只
      有區分為臻渼公司及臻善渼互助聯誼會合會的報表，沒有
      區分地區，故伊製作之報表有包括臺北、桃園、臺中等地
      區互助會之收支款項，每月交給戊○○核對，他們之後會
      開股東會等語（見本院98年度金訴字第7 號審理卷一第37
      5 至378 頁所附98年7 月24日審判筆錄），及證人蘇芳瑩
      於該案第一審法院審理中具結證稱：伊比李婉真早1 個月
      到臻渼公司任職，在96年3 月離職，伊擔任內勤工作，是
      從事一些雜務；丙○○一直都知道他是會首，伊任職期間
      ，庚○○負責桃園地區招攬會員之業務等語（見本院98年
      度金訴字第7 號審理卷一第378 至379 頁所附98年7 月24
      日審判筆錄），互核相符，復有卷附合會書在卷可佐。顯
      見證人戊○○於本院審理中到庭具結所證：一開始臻善渼
      互助聯誼會招攬合會時，係約定由丙○○擔任會首，由伊
      經營之二分之一公司及甲○○經營之健群旅行社擔任履約
      保證人，丙○○、甲○○均知道此事，之後臻渼公司成立
      ，有部分標金為3 千元之合會，就約定由丙○○擔任會首
      ，由伊經營之臻渼公司擔任履約保證人等語，顯非無據，
      應值採信。
（五）又查，被告丙○○曾於臻善渼互助聯誼會合會之會員前往
      大板根度假村旅遊之場合，在遊覽車上介紹其為合會會首
      乙節，業經證人丁○○於另案違反銀行法案件96年6 月6
      日偵訊時具結證述略以：在大板根公開場合，有介紹丙○○是會首，甲○○則會有履約保證；又於95年8 月間，有
      去南投1 個度假村開會，丙○○、甲○○亦在場，主要是
      丙○○要開會告知起合會是為了做兩岸三通，合會的錢投
      資在三通上是很可觀的等語，及於本院審理中具結證述略
      以：伊於95年4 月經由老闆戊○○之介紹加入臻善渼互助
      聯誼會合會，戊○○說該合會是改良式合會，會員參加不
      會有壓力，會員的義務是每個月要繳8,600 元，好像還要
      繳入會費，會員的權利是每月可以拿到1 包米跟1 罐油，
      只有說合會到了兩岸三通的業務開始以後，只要是會員參
      加健群旅行社所辦的旅遊活動都可以打折享受優惠，伊每
      介紹1 個會員加入合會，介紹人可以在會員的錢進來之後
      拿到1 千元的報酬，戊○○說會首是丙○○，履約保證是
      健群旅行社及二分之一公司，及說丙○○從事旅行業，等
      兩岸三通以後前景很好，可以用互助會的方式累積資金，
      以後用來投資兩岸三通的旅遊業及購物商場，加入合會的
      會員都可以分到紅利，伊聽了覺得不錯就加入合會，並找
      親朋好友加入合會，合會書上面印的會首名字是丙○○，
      履約保證人寫有健群旅行社及二分之一公司；伊聽過戊○○之介紹後，沒有想到要去問丙○○、甲○○，因為當時
      拿到會單時，已經印好條約內容及甲方、乙方名稱，會首
      印上丙○○的名字及蓋有丙○○和臻善渼互助聯誼會的印
      章，履約保證人的地方也有印上健群旅行社及二分之一公
      司的名稱及公司印文、負責人印文，伊想這樣應該不會有
      錯；伊有參加95年7 月舉辦的大板根旅遊活動，行程結束
      ，會員坐上遊覽車後，車子還沒開走之前，因為考慮到之
      前有會員在泡溫泉沒有一起喝咖啡聊天，所以不知道會首
      是誰，丙○○在此時走上遊覽車以麥克風自我介紹說他是
      臻善渼互助聯誼會合會之會首及兩岸三通業務的內容，全
      部會員都乘坐同一部遊覽車，車上的合會會員有一些是4
      月或5 月、6 月、7 月加入的，並不是同一個合會的成員
      ，該次活動主要的目的是要介紹會首與大家認識，丙○○
      在車上介紹最主要的內容是要大家放心，說大家投資的錢
      不是放在他的口袋內，而是放在互助會裡面，以後要投資
      兩岸三通及購物商場；另一次是在南部的北港溪渡假村辦
      兩天一夜會議，參加的人員是漢霓保險經紀公司的業務員
      ，漢霓保險經紀公司的老闆是戊○○，伊是該公司的業務
      員，那次除了伊，還有己○○、張凱羚、老闆戊○○、庚○○、丙○○、甲○○都有去，會議中在渡假村裡面1 個
      小辦公室內開會時，丙○○負責講旅行業的部分，戊○○
      負責講業務的部分及上台介紹合會，丙○○講一些兩岸三
      通的部分，會去接陸客過來，伊等也可以考一些大陸導遊
      的證照，如果有互助會的資金就可以在臺灣開購物商場，
      第一層的業務員招攬互助會員加入可以保障有股利，伊雖
      然是保險公司的業務員，但是有在招攬臻善渼互助聯誼會
      合會；互助會的履約保證人是誰這件事，好像丙○○跟戊○○都有說到履約保證人是健群旅行社及二分之一公司，
      在大板根及北港溪兩次的場合中都有講等語。證人己○○
      於另案違反銀行法案件96年6 月6 日偵訊時具結證述略以
      ：於95年暑假在大板根之活動，有介紹丙○○係會首，甲○○是履約保證，丙○○、甲○○也有上台致詞等語，及
      於另案違反銀行法案件96年7 月4 日偵訊時結證稱：因戊○○介紹而加入，戊○○並表示會跟股東一起投資做兩岸
      三通業務等語。證人陳美琴於另案違反銀行法案件96年6
      月22日偵訊時具結證述略以：於95年7 月7 日參加大板根
      活動，回程在遊覽車上，丙○○宣稱兩岸三通有發展，丙○○要去那邊開渡假村，歡迎會員去玩等語。證人鄧予風
      於另案違反銀行法案件96年7 月4 日偵訊時具結證述略以
      ：丙○○在大板根活動說明錢是拿去投資兩岸三通以後的
      旅行業務等情。證人陳丞伯（即戊○○之兄）於另案違反
      銀行法案件96年7 月4 日偵訊時具結證述略以：戊○○告
      知成立互助會之目的，是投資兩岸三通後的旅遊，要做兩
      岸往返的商機，在北港溪渡假村說明會，丙○○有上台說
      明兩岸三通的遠景等語。證人黃崇育於另案違反銀行法案
      件96年8 月14日偵訊時具結證述略以：於95年7 月間參加
      大板根活動，在車上聽丙○○介結臻善渼要做兩岸三通旅
      遊之事實等語。證人張凱羚於另案違反銀行法案件96年6
      月22日偵訊時具結證述略以：參加大板根活動時，丙○○
      及戊○○有上台介紹自己的職稱、公司業務及互助會部分
      ，每月繳8,600 元、會有1,400 元利息，在被抽中時領，
      但要扣掉2 百元費用，實領9,800 元，此外每月有福利品
      1 罐米及油等語。證人李惠蘭於另案違反銀行法案件96年
      9 月4 日偵訊時具結證述略以：伊是在甲○○家經甲○○
      介紹加入互助會之事實。證人雒庠如於另案違反銀行法案
      件96年9 月4 日偵訊時具結證述略以：伊是由戊○○、庚○○介紹加入互助會之事實等情明確。參以被告丙○○與
      證人戊○○於96年2 月8 日簽立之「臻渼資金操作辦法」
      ，係載明對象為「戊○○、丙○○、甲○○、庚○○、吳
      世雄等公司股東認可之人」，第9 點則載明「公司及互助
      會所有支出費用，及所有資金操作的盈與虧結果，丙○○
      君與戊○○均各負二分之一責任及權益，不得用任何理由
      不分配盈餘或推委（按應為「諉」字之誤）不出虧損金額
      。但餘3 人不負上述責任。」，此有上開操作辦法1 紙附
      卷可佐（見本院審理卷第107 頁）。審酌被告丙○○、甲○○確有參與臻善渼互助聯誼會合會所招攬之合會事務，
      其等除均有參加上述大板根旅遊活動及北港溪度假村之會
      議外，被告丙○○並有在大板根旅遊活動中向參加之互助
      會會員介紹其為會首、履約保證人為健群旅行社及二分之
      一公司、互助會之資金運用及日後將從事兩岸三通之投資
      事務等遠景，嗣於北港溪度假村會議中分由被告丙○○上
      台介紹旅遊業務及由證人戊○○上台介紹互助會業務之分
      工情形，及被告丙○○明知臻渼公司之業務包含由臻善渼
      互助聯誼會合會招攬會員入會及收取會款一環，則臻渼公
      司之資金操作自有包含上述互助會會款之運用在內，而其
      於96年2 月8 日亦簽署約定就臻渼公司之盈虧各負二分之
      一責任之事實，由此足可推論被告丙○○、甲○○對於其
      等與戊○○、庚○○約定由被告丙○○擔任臻善渼互助聯
      誼會合會所招募之合會會首，及由其等經營之健群旅行社
      擔任連帶保證人乙事，並非毫無所悉。
（六）再者，被告丙○○、甲○○分別有加入臻善渼互助聯誼會
      合會招攬之合會，有被告甲○○提出之合會書2 份附卷可
      憑，其中每月標金為1,400 元之合會書（即被告甲○○所
      提出之95年5 月15日起會之合會書），條文內容、格式、
      會首甲方姓名「丙○○」係以打印方式印刷及蓋用被告丙○○之印文、履約保證責任之甲方連帶保證人「健群國際
      旅行社、法定代理人：甲○○」及連帶保證人二「二分之
      一創意行銷企管有限公司、法定代理人：戊○○」均係以
      打印方式印刷，且均蓋用上揭公司及負責人之印章，會務
      聯絡及標會地點電話則載明健群國際旅行社之地址電話及
      二分之一創意行銷企管有限公司之地址電話等內容，均核
      與其餘會員所提出之每月標金1,400 元之合會單記載形式
      相符，另外每月標金為3 千元之合會書（即被告甲○○所
      提出之96年1 月15日起會之合會書），條文內容、格式、
      會首甲方係蓋用「丙○○」之長條姓名戳章及蓋用其私章
      印文、履約保證責任之「臻渼資產管理股份有限公司公司
      、法定代理人：戊○○」係以打印方式印刷，且均蓋用上
      揭公司印章及負責人印章，會務聯絡及標會地點電話則載
      明臻渼公司之地址電話等內容，均核與其餘會員所提出之
      每月標金3 千元之合會單記載形式相符，而被告甲○○另
      有參加95年12月25日起會之合會（每月標金3 千元），該
      合會之會首亦為被告丙○○，連帶保證人為臻渼公司，會
      務聯絡及標會地點電話則載明臻渼公司之地址電話等節，
      此觀諸卷附合會書之記載即明（見96年度偵字第22721 號
      卷第5 至6 頁、96年度偵字第17 838號卷第60至108 頁、
      96年度他字第1435號卷第6 至7 頁反面、第35至37頁反面
      、第111 至114 頁、第119 至120 頁、98年度他字第5811
      號卷第41至59頁及本院審理卷第96至97頁合會書，惟各卷
      間或有重複提出之合會書內容，均一併引為本案證據），
      衡情，被告丙○○、甲○○收到上開合會書後，必然已得
      知合會均係由被告丙○○擔任會首，而95年5 月15 日 起
      會之該合會（每月標金1,400 元）係由甲○○經營之健群
      國際旅行社擔任連帶保證人之情甚明，倘其等確實未曾授
      權證人戊○○代刻印章及未曾同意擔任會首或連帶保證人
      乙事，其等自可立即向戊○○、庚○○夫妻反應此事，要
      求戊○○、庚○○予以說明或改正，甚至取回該遭盜刻之
      印章，避免再遭偽冒名義使用，始符常情，詎被告2 人不
      僅未為類似表示反對之意思表示，不僅被告丙○○遲至96
      年4 月1 日始發函向互助會會員否認擔任會首，被告甲○○復於本院審理中供稱：「那是在95年6 月中左右，戊○○拿我的合會單給我時，我有看到上面履約保證人蓋有健
      群國際旅行社的公司章印文及我的印文，我還問戊○○公
      司不可當保證人，為何合會書上要蓋公司的章。我想說那
      是針對我的會而已應該不會有什麼事，我當時的確沒有問
      戊○○為何有健群國際旅行社及甲○○的印文，沒有問他
      印章怎麼來，也沒有問他以後會不會再出現我的印文的情
      形，我只想說我找的會我也不能不負責，後來我就算了。
      」云云，是被告丙○○、甲○○上揭不予追究之反應，究
      與常情未合，實有可疑。況且，倘戊○○、庚○○確有盜
      刻印章進而偽造私文書之行為，豈會甘冒其等所為之偽造
      私文書犯行隨即遭人查知之風險，而在每位會員均可持有
      之合會書上記載開標地點健群旅行社之營業處所、電話及
      二分之一公司之營業處所、電話二處，俾供會員便於隨時
      聯絡探詢其真偽之管道之理。加以被告丙○○於本院審理
      中供稱：「當初我們請朱律師提告時，主要是針對為何其
      他合會為何有我做會首的事情來告的，並不是要告訴戊○○盜刻我的印章，我沒有交印章給戊○○，我收到合會單
      的確蓋有我的章，因為合會的部分是由戊○○在處理，當
      時我已經答應我兩個會，戊○○說他的會處理，我在95年
      初的2 、3 月間有授權戊○○刻我的印章，只用於我們的
      會，我不知道健群國際旅行社的印章如何來的」等語，顯
      見蓋用於上揭合會書甲方欄之「丙○○」印章，係證人戊○○在95年2 、3 月間經被告丙○○授權後刻印使用，並
      非由戊○○或庚○○所盜刻無疑，否則，倘被告丙○○自
      認未擔任會首且未交付任何印章供戊○○、庚○○使用，
      豈有在接獲以己為會首名義之合會書，及見其上蓋有自己
      之印文後，未為任何異議或反對之理。況，被告甲○○既
      於95年3 、4 月間即授權由證人戊○○之員工李紫誼代刻
      健群旅行社之印章及其負責人印章，其後經證人戊○○蓋
      用於上揭每月標金為1,400 元之合會書甲方連帶保證人欄
      內，顯見上開健群旅行社公司章及被告甲○○之負責人印
      章，並非由戊○○或庚○○所盜刻甚明。詎被告丙○○、
      甲○○竟共同於96年9 月21日具狀告訴稱「告訴人夫妻（
      按指丙○○、甲○○）原於臺中市經營健群國際旅行社，
      以招攬民眾組團出國旅遊為業務。被告二人（按指戊○○
      、庚○○）亦為夫妻關係，共同於桃園市經營二分之一創
      意行銷企管有限公司... 」、「而被告夫妻則在桃園、臺
      北地區招攬組織合會，惟竟冒用告訴人丙○○之名義為會
      首，並盜刻告訴人丙○○之印章蓋用在其合會書上，此外
      又擅自以『健群國際旅行社』、『負責人甲○○』之名義
      為連帶保證人，並盜刻『健群國際旅行社』、『甲○○』
      之印章蓋用在其合會書上，總計籌組二十餘合會。」等語
      ，意圖戊○○、庚○○受刑事處分，顯見其等上揭向檢察
      官具狀指訴戊○○、庚○○涉有盜刻印章及偽造私文書後
      行使之內容，係完全出於捏造，非僅因其等出於誤會或懷
      疑所致，足徵其等均有誣告之犯意聯絡甚明。
（七）至證人乙○○於本院審理中到庭具結證述內容，雖可證明
      其有因承辦上揭大板根旅遊活動保險業務之故而於當日參
      加該旅遊活動之事實，惟其自承：伊係在健群國際旅行社
      樓下坐一輛由吳先生駕駛之自小客車前往，有跟其他參加
      活動的會員一起烤肉，但不熟，伊沒有跟那些合會會員一
      起聊天喝咖啡、泡溫泉，也沒有坐上遊覽車，整個活動伊
      只有在那邊烤肉，當時大部分伊都是一個人活動，有人談
      話介紹或聊天的聚會也沒湊過去看，所以關於合會的事情
      ，即使有人在討論伊也沒參加等語可知，證人乙○○就本
      案證人丁○○、己○○、陳美琴、鄧予風、黃崇育、張凱
      羚等人所證述之被告丙○○於大板根旅遊活動時在遊覽車
      上介紹其為會首此部分之過程，均未參與，是以本院不得
      據證人乙○○所證於大板根旅遊活動未聽到關於合會之介
      紹內容，即認上揭證人所證不實，從而，證人乙○○之證
      詞，尚難作為對被告丙○○、甲○○有利之認定依據，附
      此敘明。
（八）綜上各情，被告丙○○、甲○○2 人前開所辯：只答應擔
      任自己招攬的2 個互助會之會首，及由健群國際旅行社擔
      任連帶保證人其餘戊○○、庚○○招攬之互助會由戊○○
      、庚○○自己擔任會首及保證人云云，要屬事後卸責之詞
      ，均不足採。被告丙○○、甲○○係於96年5 月8 日經互
      助會會員鄧予風等36人具狀提出其等涉嫌詐欺罪嫌之告訴
      後，旋於96年9 月21日具狀向臺灣臺中地方法院檢察署告
      訴被害人戊○○、庚○○涉犯上揭偽造文書罪嫌，由此可
      推知，被告丙○○、甲○○係在明知其等均有參與臻善渼
      互助聯誼會合會及臻渼公司所招攬之合會運作，分別擔任
      會首、履約保證人之情況下，僅因其等因該合會事務涉訟
      ，為脫免自身刑責，對被害人戊○○、庚○○提出偽造文
      書之告訴，益徵其係基於使被害人丙○○、甲○○受刑事
      處罰之意圖而提起上揭告訴之手段甚明。是本案事證明確
      ，被告丙○○、甲○○2 人所涉誣告犯行，均堪認定，應
      予依法論科。
二、核被告丙○○、甲○○所為，係犯刑法第169 條第1 項之誣
    告罪。被告2 人間就上開犯罪，具有犯意聯絡及行為分擔，
    應依刑法第28條規定，論以共同正犯。又被告丙○○、甲○○於被害人戊○○、庚○○所涉偽造文書案件之偵查程序及
    本案偵審期間，對於本案誣告犯罪，均未為認罪之自白陳述
    ，無依刑法第172 條規定予以減輕其刑或免刑之餘地。爰審
    酌被告丙○○、甲○○犯罪之動機及目的係因其等在臻善渼
    互助聯誼會合會發生問題後，不願意負擔臻善渼互助聯誼會
    合會所招募之各組合會會首及連帶保證人之責，且因遭會員
    鄧予風等36人提出詐欺告訴之故，為求卸責避訟，始共同以
    向檢察官誣指戊○○、庚○○涉犯偽造文書罪嫌之手段，意
    圖被害人戊○○、庚○○受刑事處分，影響偵查機關偵查犯
    罪之進行，使司法機關開啟不必要之偵查程序，耗費司法資
    源，又使被害人戊○○、庚○○疲於應訴，受有司法機關偵
    辦之精神與名譽損失，所為顯不足取，兼衡被告丙○○、甲○○之品行尚可、前無不良素行、被告丙○○之智識程度為
    高職畢業、被告甲○○之智識程度為專科畢業、被告2 人為
    夫妻，家庭經濟狀況為小康（以上智識程度、家庭及經濟狀
    況資料分見98年度偵字第9613號卷第22頁丙○○調查筆錄及
    第28頁甲○○調查筆錄之受訊問人欄記載內容），及斟酌被
    告2 人犯罪後之態度等一切情狀，分別量處如主文所示之刑
    ，以資儆懲。
據上論斷，應依刑事訴訟法第299 條第1 項前段，刑法第28條、
第169 條第1 項，判決如主文。
本案經檢察官張容姍到庭執行職務
中    華    民    國    99    年    8     月    3     日
                  刑事第十八庭  審判長法  官   高文崇
                                      法  官   張清洲
                                      法  官   胡芷瑜
以上正本證明與原本無異。
如不服本判決，應於收受送達後10日內向本院提出上訴書狀，並
應敘述具體理由；其未敘述上訴理由者，應於上訴期間屆滿後20
日內向本院補提理由書（均須按他造當事人之人數附繕本）「切
勿逕送上級法院」。
                                      書記官   沈慧玲
中    華    民    國    99    年    8     月    3     日
附錄論罪科刑法條
刑法第169條（誣告罪）
意圖他人受刑事或懲戒處分，向該管公務員誣告者，處7 年以下
有期徒刑。
意圖他人受刑事或懲戒處分，而偽造、變造證據，或使用偽造、
變造之證據者，亦同。

司法院資訊處製作；財團法人民間司法改革基金會備份。
